【裁判字號】    97,上訴,1046
【裁判日期】    970530
【裁判案由】    加重強盜等
【裁判全文】
臺灣高等法院臺中分院刑事判決        97年度上訴字第1046號
上  訴  人
即  被  告  丁○○
                    之4號(
指定辯護人  本院公設辯護人  丙○○
上列上訴人因加重強盜案件，不服臺灣臺中地方法院97年度訴字
第349號中華民國97年3月14日第一審判決（起訴案號：臺灣臺中
地方法院檢察署97年度偵字第1035號），提起上訴，本院判決如
下：
    主  文
上訴駁回。
    事  實
一、丁○○因缺錢花用，為劫取財物並避免遭警查緝，竟意圖為
    自己不法之所有，先於民國（下同）九十六年十二月十日凌
    晨三時二十分許，在臺中縣潭子鄉○○路○段三一二巷二○
    號前，利用自備之機車鑰匙，竊取乙○○所有並停放該處之
    車牌號碼ＪＹＲ－８２２號重機車（竊盜部分業經原審判處
    有期徒刑六月確定在案）後。嗣即另行起意，意圖為自己不
    法之所有，基於強盜之犯意，於同日凌晨三時五十分許，配
    戴黑色全罩式安全帽、黑色口罩、黑框眼鏡及斜背式咖啡色
    背包，並攜帶在客觀上足供兇器使用之西瓜刀一把，前往臺
    中縣潭子鄉○○路○段一八六之一號「７－１１便利商店」
    ，持上開西瓜刀揮砍店員戊○○之頸部一刀，以強暴之方法
    至使戊○○不能抗拒，再以手勢迫令戊○○打開第一臺收銀
    機後，丁○○即動手劫取收銀機內之現金新臺幣（下同）一
    千八百元，得手後再喝令戊○○打開第二臺收銀機，此時戊○○趁隙以徒手方式欲制伏丁○○，雙方於扭打過程中，戊○○之左手掌遭西瓜刀割傷（傷害部分未據告訴），丁○○
    見狀即趁機騎乘上開贓車逃逸，並將上開贓車騎回同一地點
    置放。嗣丁○○又另行起意，意圖為自己不法之所有，基於
    強盜之犯意，先前往臺中縣潭子鄉○○路○段三一二巷二○
    號前，以同一手法接續騎用乙○○所有之上開重機車，再於
    同日凌晨四時二十分許，改戴紅色半罩式安全帽及配戴上開
    物件，持上開西瓜刀一把，前往同鄉○○路一四二號「７－
    １１便利商店」，對店員甲○○恫稱「搶劫」（臺語），繼
    而亮出上開西瓜刀，並動手抓住甲○○之前胸衣領，作勢揮
    砍，以強暴脅迫之方法，至使甲○○不能抗拒後，再強押甲○○至收銀機櫃臺，喝令甲○○打開收銀機並使其交付現金
    一萬八千元，得手後旋即騎乘上開機車揚長離去，並將上開
    機車騎回同一地點置放。嗣丁○○又另行起意，意圖為自己
    不法之所有，基於強盜之犯意，先於同年月二十九日凌晨三
    時三十分許，前往臺中縣潭子鄉○○路○段三一二巷二○號
    前，以同一手法接續騎用乙○○所有之上開重機車，再於同
    日凌晨四時八分許，改戴灰色半罩式安全帽及配戴上開物件
    ，持上開西瓜刀一把，前往同鄉○○路一四二號「７－１１
    便利商店」，對店員己○○恫稱「搶劫」（臺語），同時亮
    出西瓜刀並動手抓住其外套衣領，以強暴脅迫之方法，至使
    己○○不能抗拒，再強押己○○至收銀機櫃臺，喝令其打開
    收銀機後，進而一手持西瓜刀架在己○○之頸部，一手則劫
    取收銀機內之現金三千六百零七元，得手後騎乘上開贓車揚
    長離去。迨至同年月二十九日凌晨四時二十分許，丁○○騎
    乘上開贓車返回臺中縣潭子鄉○○路○段三一二巷二○號前
    時，始為警當場查獲，並扣得上開機車一部、贓款三千六百
    零七元及咖啡色背包一個、西瓜刀一把、黑色外套一件、Ｐ
    ＵＭＡ牌布鞋一雙、安全帽一個、黑色口罩一個、鑰匙二支
    、鐵灰色刷白牛仔褲一件等物。
二、案經臺中縣警察局豐原分局報告臺灣臺中地方法院檢察署檢
    察官偵查起訴。
    理  由
一、訊據上訴人即被告（下稱被告）丁○○對於上開犯罪事實均
    供認不諱（見本院卷第三八頁、第七一頁至第七三頁），核
    與證人即被害人戊○○、甲○○、己○○等三人於警詢時證
    述之情節均相符，並有贓物領據一紙、監視器翻拍照片七張
    、被害人戊○○傷勢照片四張、查獲照片六張、道路監視器
    翻拍照片二張、被告丁○○身穿配件照片五張、被害人己○○、甲○○指認被告照片一張等附卷可稽（見警卷第三七頁
    、第四一頁至第五一頁）；此外復有扣案之上開斜背式咖啡
    色背包一個、西瓜刀一把、安全帽一頂、黑色口罩一個等物
    足稽，足見被告之上開自白與事實相符，堪足採信。又被告
    係因缺錢花用始起意強盜上開超商之財物，已據被告於警詢
    時自白在卷（見警卷第九頁），足見被告主觀上具有為自己
    不法所有之意圖甚明。是罪證明確，被告之犯行堪以認定。
二、按被告以外之人於審判外之陳述，雖不符刑事訴訟法第一百
    五十九條之一至第一百五十九條之四之規定，而經當事人於
    審判程序同意作為證據，法院審酌該言詞陳述或書面陳述作
    成時之情況，認為適當者，亦得為證據。當事人、代理人或
    辯護人於法院調查證據時，知有第一百五十九條第一項不得
    為證據之情形，而未於言詞辯論終結前聲明異議者，視為有
    前項之同意，刑事訴訟法第一百五十九條之五第一項、第二
    項定有明文。立法意旨在於傳聞證據未經當事人之反對詰問
    予以核實，原則上先予排除，惟若當事人已放棄詰問或未聲
    明異議，基於證據資料愈豐富，愈有助於真實發現之理念，
    且強化言詞辯論主義，法院自可承認該傳聞證據例外擁有證
    據能力。查本件被告及檢察官等人對於證人戊○○、甲○○
    、己○○等三人上開於審判外陳述之證據能力，均當庭表示
    同意作為證據（見本院第三九頁）；公設辯護人則未於言詞
    辯論終結前聲明異議，依刑事訴訟法第一百五十九條之五第
    二項之規定，亦視為同意作為證據，且本院審酌該等證人上
    開言詞陳述作成時並非在非自由意志之情況下所為之陳述，
    又均係於案發後不久所為之陳述，較無人情干擾，所陳自較
    符事實，是本院認該言詞陳述適當，依刑事訴訟法第一百五
    十九條之五第一項規定，自得為證據。
三、按所謂兇器，其種類並無限制，凡客觀上足以對人之生命、
    身體、安全構成威脅，具有危險性之兇器均屬之，且只須行
    為時攜帶此種具有危險性之兇器為已足，並不以攜帶之初有
    行兇之意圖為必要（最高法院七十九年臺上字第五二五三號
    判例參照）。又被告持以強盜所用之上開西瓜刀，係金屬製
    銳器，鋒利無比，在客觀上足對人之身體、生命構成威脅，
    是為兇器無疑。次按強盜罪所施用之強暴脅迫，須足使被害
    人喪失意思自由，並達於不能抗拒之程度，始足當之。至其
    是否已達於使人不能抗拒之程度，則應就客觀具體之情狀加
    以判斷；又強盜罪之強暴、脅迫，以所施用威嚇之程度，客
    觀上足以壓抑被害人之意思，至使不能抗拒為已足。至施用
    之威嚇手段，客觀上是否足以壓抑被害人之意思自由，應依
    一般人在同一情況下，其意思自由是否因此受壓制為斷，不
    以被害人之主觀意思為準；而強盜罪之強暴、脅迫，祇須壓
    抑被害人之抗拒或使被害人身體上、精神上處於不能抗拒之
    狀態為已足，其暴力縱未與被害人身體接觸，仍無礙於強盜
    罪責之成立。查本件被告持上開西瓜刀分別揮砍被害人戊○○之頸部一刀；對被害人甲○○恫稱「搶劫」（臺語），繼
    而亮出上開西瓜刀，並動手抓住甲○○之前胸衣領，作勢揮
    砍；或對被害人己○○恫稱「搶劫」（臺語），同時亮出西
    瓜刀並動手抓住其外套衣領等情，在客觀上均足以壓抑被害
    人戊○○、甲○○、己○○等人之意思，已分別至使該三人
    達於不能抗拒之程度甚明。
四、查被告犯強盜罪而有刑法第三百二十一條第一項第三款攜帶
    兇器而犯之之情形，核其所為，係犯刑法第三百三十條第一
    項之攜帶兇器強盜罪。其先後三次犯行，犯意各別，行為互
    異，應分論併罰。原審調查後，適用刑法第三百三十條第一
    項、第五十一條第五款、第三十八條第一項第二款，並審酌
    被告犯案時甫滿十八歲，正值年青力壯，不思努力以正當途
    徑獲取利益，竟為貪圖不法利益，而攜帶兇器強盜他人之財
    物，手段粗暴，妨害被害人之人身自由，嚴重危害社會治安
    ，對被害人所造成之精神損害非輕，及其強盜所得金額多寡
    ，且於法院審理中坦承犯行，犯後態度尚稱良好，及其犯罪
    之動機、手段、目的、對社會治安之危害，並參酌檢察官具
    體求刑有期徒刑有期徒刑十五年等一切情狀，分別量處被告
    強盜被害人戊○○部分有期徒刑九年；強盜被害人甲○○部
    分有期徒刑八年；強盜被害人己○○部分有期徒刑八年，並
    與已撤回上訴之竊盜部分所處之有期徒刑六月，定被告應執
    行刑為有期徒刑十五年，以示懲儆。又扣案之上開斜背式咖
    啡色背包一個、西瓜刀一把、安全帽一頂、口罩一個等物，
    均為被告所有，已據被告陳明在卷（見本院卷第三九頁），
    且為供被告犯強盜罪時遮掩面容或壓制被害人所用，並依刑
    法第三十八條第一項第二款之規定宣告沒收。並說明另扣案
    之長方形咖啡色背包一個，被告於原審辯稱非供犯罪所用，
    且經核檢察官起訴事實中僅列一背包為被告犯罪所用之物，
    並不包含上開長方形咖啡色背包一個，又無證據證明此長方
    形咖啡色背包係供被告犯罪所用，故不予宣告沒收；另ＰＵ
    ＭＡ牌布鞋一雙、黑色外套一件、鐵灰色刷白牛仔褲一件等
    物亦非供本件犯罪所用之物，是亦不為沒收之諭知云云，認
    事用法核無違誤，量刑亦妥適。被告上訴意旨指摘原判決量
    刑過重，並無理由；另被告認其上開三次犯行應成立連續犯
    或集合犯云云，亦無理由（詳如後述），均應予駁回。
五、又九十四年二月二日修正公布之刑法，業於九十五年七月一
    日施行，新刑法已刪除刑法第五十六條連續犯之規定，因本
    件被告係於新刑法施行後所犯，自無連續犯之適用。另刑法
    上之集合犯，係指行為之本質上，具有反覆、延續實行複次
    作為之特徵，經立法特別歸類，使成獨立之犯罪構成要件行
    為態樣，故雖有複次作為，仍祇成立一罪。又所稱接續犯，
    係指數個在同時同地或密切接近之時地，侵害同一法益之行
    為，因各舉動之獨立性極為薄弱，社會通念認為無法強行分
    開，乃將之包括視為一個行為之接續進行，給予單純一罪之
    刑法評價。此種實質上一罪之集合犯及接續犯，與裁判上一
    罪之連續犯，其相異者，係在於連續犯侵害同一法益之數行
    為，各具獨立性，客觀上並認為其間存有時間上之差距，乃
    認係出於一個概括之犯意，為期訴訟經濟，擬制為一罪。九
    十五年七月一日起施行之修正刑法，已將連續犯及其性質類
    似之常業犯規定悉予刪除，考其立法旨趣，係因對於多次原
    可獨立評價之行為，僅論以一罪，不無鼓勵犯罪之嫌，亦與
    國民對於法律之感情相悖。是就集合犯及接續犯之觀念，於
    判斷時，自不能無限擴張，除仍應受社會通念之支配外，尤
    應注意其公平性、合理性，使與經驗法則、論理法則及比例
    原則等一般法律適用之原理原則相適合，否則即與上揭修法
    精神不符。查本件被告所犯之上開強盜罪，從構成要件文義
    衡之，實無從認定立法者本即預定該犯罪之本質，必有數個
    同種類行為而反覆實行之集合犯行，故應非集合犯；又被告
    各次強盜行為，均係滿足各該次之不法所有強盜慾望，於滿
    足強盜慾望後，該次行為即已完成，是各該次強盜行為均為
    各自獨立之行為，各自獨立性，是其上開三次強盜行為，並
    無密切不可分之關係，應各自獨立構成強盜罪，亦不合接續
    犯之構成要件（最高法院九十六年度第九次刑事庭會議決議
    參照）。均附此說明。
六、至公訴意旨雖另請求依刑法九十條第一項之規定宣告被告於
    刑之執行前，令入勞動場所強制工作云云。惟刑法上之習慣
    犯，與累犯、連續犯之性質有別，必須有具體之事實，足資
    證明行為人有犯罪之惡習及慣行，始有習慣犯規定之適用，
    並非一有累犯之情形，即可認為有犯罪之習慣（最高法院五
    十四年度臺上字第三○四一號判決參照）。經核被告於本件
    雖犯三次加重強盜罪，然被告除於少年時期曾有竊盜之素行
    外，並無其他犯罪前科，有台灣高等法院被告前案紀錄表足
    按，足見被告所為本件強盜犯行，僅係一時貪念心起而為，
    難認其有犯罪之習慣，且被告因涉本案強盜犯行，已經本院
    判處上開重刑，應認足收遏止並矯治其犯罪行為之效果，是
    本院認尚無再令被告於刑前強制工作之必要，爰不另諭知於
    刑之執行前令入勞動場所強制工作，併予敘明。
七、據上論結，應依刑事訴訟法第三百六十八條，判決如主文。
本案經檢察官庚○○到庭執行職務。
中    華    民    國    97    年    5     月    30    日
            刑事第八庭  審判長法  官  羅  得  村
                              法  官  吳  進  發
                              法  官  劉  榮  服
上列正本證明與原本無異。
如不服本判決應於收受送達後十日內向本院提出上訴書狀，其未
敘述上訴之理由者並得於提起上訴後十日內向本院補提理由書（
均須按他造當事人之人數附繕本）。
                              書記官  周  巧  屏
中    華    民    國    97    年    5     月    30    日
附錄論罪科刑法條：
中華民國刑法第330條
犯強盜罪而有第321條第1項各款情形之一者，處7年以上有期徒
刑。
前項之未遂犯罰之。


司法院資訊處製作；財團法人民間司法改革基金會備份。
